臺灣高等法院刑事判決
109年度上訴字第3676號
上  訴  人  
即  被  告  鍾佳霖




指定辯護人  本院公設辯護人王永炫
上列上訴人即被告因毒品危害防制條例等案件，不服臺灣新竹地
方法院109年度訴字第328號，中華民國109年7月21日第一審判決
（起訴案號：臺灣新竹地方檢察署109年度偵字第455號，移送併
辦案號：臺灣新竹地方檢察署109年度偵字第4862號），提起上
訴，本院判決如下：
    主  文
原判決關於轉讓第二級毒品罪（即原判決之附表一編號５）部分
撤銷。
上開撤銷部分，鍾佳霖犯轉讓禁藥罪，累犯，處有期徒刑肆月。
其他上訴駁回。
    事  實
一、鍾佳霖與真實姓名年籍不詳、綽號「娟姐」之成年女子，共
    同基於販賣第二級毒品甲基安非他命以營利之犯意聯絡：
　㈠由鍾佳霖以其所持用0000000000號行動電話作為聯絡工具，
    於民國108年6月5日晚間6時49分許至7時59分許間，與徐慶
    祥所持用之0000000000號行動電話聯繫後，於同日晚間8時
    許，偕「娟姐」一同前往桃園市楊梅區楊湖路徐慶祥友人住
    處，以新臺幣（下同）1,000元之價格，將重量約0.4公克之
    甲基安非他命販賣予徐慶祥，經當場交付毒品、現金而完成
    販賣行為。
　㈡由鍾佳霖以其所持用0000000000號行動電話作為聯絡工具，
    於108年6月12日下午1時39分許至晚間10時17分許間，與徐
    慶祥所持用之0000000000號行動電話聯繫後，於同日晚間10
    時17分許，偕「娟姐」一同前往新竹縣○○鄉○○路0段000號徐
    慶祥之工作地點，以1,000元之價格，將重量約0.4公克之甲
    基安非他命販賣予徐慶祥，經當場交付毒品、現金而完成販
    賣行為。　　
二、鍾佳霖基於販賣第二級毒品甲基安非他命以營利之犯意，以
    其所持用0000000000號行動電話作為聯絡工具：
　㈠於108年10月1日中午12時16分至下午3時09分許間，與沈雅雯
    所持用之0000000000號行動電話聯繫後，於同日下午4時10
    分許，前往新竹縣竹東鎮中豐路「85度C」店旁，以3,000元
    之價格，將重量約2公克之甲基安非他命販賣予沈雅雯，經
    當場交付毒品而完成販賣行為，惟沈雅雯仍拖欠價金未給付
    。
　㈡於108年9月23日晚間10時許，與吳冠逸所持用之0000000000
    號行動電話聯繫後，前往新竹縣竹北市佑順加油站對面即頭
    前溪橋下，以500元之價格，將甲基安非他命1小包販賣予吳
    冠逸，經當場交付毒品而完成販賣行為，惟吳冠逸仍拖欠價
    金未給付。
　㈢於108年10月3日下午3時28分至4時7分許，與吳冠逸所持用之
    0000000000號行動電話聯繫後，於同日下午4時10分許，在
    新竹縣湖口鄉鍾佳霖姐姐住處，以2,000元之價格，將重量
    約1公克之甲基安非他命販賣予吳冠逸，經當場交付毒品而
    完成販賣行為，嗣吳冠逸給付1500元，尚積欠價金500元未
    給付。　　
三、鍾佳霖知悉甲基安非他命經中央主管機關明令公告列為禁藥
    ，依法不得轉讓。竟基於轉讓禁藥之犯意，於108年11月4日
    晚間10時許，駕駛車輛行駛在西濱快速道路某處時，將重量
    約0.1公克之甲基安非他命無償提供予同車蔡宇庭而轉讓之
    。
四、鍾佳霖基於販賣第一級毒品海洛因以營利之犯意，以其所持
    用0000000000號行動電話作為聯絡工具，於108年10月11日
    晚間8時2分許至8時13分許間，與沈雅雯所持用之000000000
    0號行動電話聯繫後，於同日晚間8時10分許，前往新竹市香
    山區大庄里鍾佳霖女友租屋處，以3,000元之價格，將重量
    約0.4公克之海洛因販賣予沈雅雯，經當場交付毒品、現金
    而完成販賣行為。　　
五、案經新竹縣政府警察局移送臺灣新竹地方檢察署檢察官偵查
    起訴。
    理  由
壹、證據能力：
    按被告之自白，非出於強暴、脅迫、利誘、詐欺、疲勞訊問
    、違法羈押或其他不正之方法，且與事實相符者，得為證據
    ，刑事訴訟法第156條第1項定有明文。又按被告以外之人於
    審判外之言詞或書面陳述，除法律有規定者外，不得作為證
    據，刑事訴訟法第159條第1項定有明文。又被告以外之人於
    審判外之陳述，雖不符刑事訴訟法第159條之1至之4規定，
    而經當事人於審判程序同意作為證據，法院審酌該言詞陳述
    或書面陳述作成時之情況，認為適當者，亦得為證據。查本
    判決以下所引用被告以外之人於審判外陳述，檢察官、被告
    及辯護人於本院均表示同意有證據能力（本院卷第167至171
    頁），本院審酌前開證據並無違法取證之情事，復與本案之
    待證事實具有關連性，而認適當作為證據，依刑事訴訟法第
    159條之5第1項之規定，認上開證據均具有證據能力。至本
    院所引之其他非供述證據部分，經查並非違法取得，亦無依
    法應排除其證據能力之情形，復與本案待證事實具有自然之
    關連性，均應有證據能力。
貳、認定事實所憑證據及理由：
一、訊據被告於偵訊時，已就上開共同販賣第二級毒品、販賣第
    二級毒品、轉讓禁藥犯行供承在卷（偵字第455號卷第93頁
    ），嗣於原審及本院審理時，就上開共同販賣第二級毒品、
    販賣第二級毒品、轉讓禁藥及販賣第一級毒品犯行，均坦承
    不諱（原審訴字第328號卷第125、170頁，本院卷第166、22
    4頁），核與證人徐慶祥、沈雅雯、蔡宇庭、吳冠逸之證言
    相符（偵字第455號卷第58至59、71至72、144至145、170至
    171頁），並有證人蕭義均之證言可佐（偵字第455號卷第99
    頁）。此外，復有卷附被告所持0000000000號行動電話分別
    與徐慶祥所持0000000000號行動電話、與沈雅雯持用之0000
    000000號行動電話、與吳冠逸所持之0000000000號行動電話
    通訊監察譯文可佐（偵字第455號卷第24至26、38至40頁）
    ；而被告經警持搜索票執行搜索，扣得0000000000號行動電
    話1支，亦有搜索扣押筆錄、扣押物品目錄表及該行動電話
    扣案足憑（偵字第455號卷41至44頁）。足認被告上開認罪
    自白，核與事實相符，堪予採憑。
二、雖被告於原審審理時改稱：不知道安非他命是禁藥云云（原
    審訴字第328號卷第170頁）。然按刑法第16條前段之規定，
    除有正當理由而無法避免者外，不得因不知法律而免除刑事
    責任。而法律頒布，人民即有知法守法義務，自須客觀上有
    「正當理由」且屬「無法避免」者，始得據以免除刑事責任
    。甲基安非他命早於75年間經行政院衛生署（已改制為衛生
    福利部）公告屬甲基安非他命類藥品，該署為有效管理甲基
    安非他命類藥品與其衍生物之鹽類及其製劑，復於79年間公
    告禁止於醫療上使用，而屬藥事法規範之禁藥，多年來經相
    關主管機關及媒體宣導，亦為公眾所周知之事。且被告行為
    時，已近40歲，具有相當之社會經驗，且自94年間起，即有
    多次因施用毒品、販賣第一、二級毒品犯行經法院判處罪刑
    並入監執行，此觀之卷附被告前案紀錄表即明（本院卷第45
    至96頁），自能知悉毒品犯罪所涉及之法律規範，則其對甲
    基安非他命屬藥事法上所稱之禁藥一事，客觀上顯具認識之
    可能，自與刑法第16條所定因「有正當理由而無法避免」之
    情形而不知法律之要件不符。是被告辯稱不知甲基安非他命
    為禁藥云云，自非可採，應以其前開所為認罪自白較為可信
    。
三、查販賣毒品乃違法行為，非可公然為之，且有其獨特之販售
    管道，復無公定價格，容易增減分裝之份量，而每次買賣之
    價量，可能隨時依雙方關係深淺、資力、需求量及對行情之
    認知、毒品純度、來源是否充裕、查況鬆嚴、購買者被查獲
    時供述購買對象之可能風險評估等，而異其標準，非可一概
    而論。而近年來政府為杜絕毒品之氾濫，對於查緝施用及販
    賣毒品之工作，無不嚴加執行，販賣毒品又係重罪，若非有
    利可圖，殆無甘冒持有毒品遭查獲之極大風險，親送至交易
    處所而為交付之可能。本案被告於偵訊時自承，每次以1至2
    萬元之價格購入甲基安非他命6至8公克（偵字第455號卷第9
    3頁），加以本案被告均是前往約定之交易地點交付毒品，
    以被告一次大量購入、復願承擔查緝風險將毒品送往交易地
    點，可見確有利可圖，足認被告就事實一、二、四之犯行，
    均具有營利之意圖甚明。
四、從而，被告上開共同販賣第二級毒品、販賣第二級毒品、轉
    讓禁藥、販賣第一級毒品等犯行，事證均臻明確，堪予認定
    。
參、論罪與刑之加重減輕：
一、按海洛因、甲基安非他命，各屬毒品危害防制條例第2 條第
    2 項第1 款所列之第一級毒品、第二級毒品，不得非法販賣
    、持有。是就事實一、㈠、㈡，及事實二、㈠、㈡、㈢部分，核
    被告各次所為，均係犯毒品危害防制條例第4條第2項之販賣
    第二級毒品罪；就事實四部分，被告所為則係犯毒品危害防
    制條例第4條第1項之販賣第一級毒品罪。被告就上開事實一
    、㈠、㈡之販賣第二級毒品犯行，與綽號「娟姐」之人有犯意
    聯絡及行為分擔，應論以共同正犯。
二、另按甲基安非他命雖係毒品危害防制條例所定之第二級毒品
    ，然亦經行政院衛生署（已改制為衛生福利部）於75年7月1
    1日以衛署藥字第597627號重申公告禁用，迄未變更，而屬
    藥事法第22條第1項第1款所列之禁藥。行為人明知禁藥甲基
    安非他命而轉讓者，除成立毒品危害防制條例第8條第2項之
    轉讓第二級毒品罪外，亦構成藥事法第83條第1項之轉讓禁
    藥罪，屬於同一犯罪行為，同時有二種法律可資處罰之法規
    競合（或稱法條競合）關係，依「重法優於輕法」原則，應
    適用重法即藥事法第83條第1項之轉讓禁藥罪處罰，亦經最
    高法院於109年12月30日以109年度大字第1089號裁定在案
　　。是依照前開說明，核被告就事實三之轉讓甲基安非他命犯
    行，所為係犯藥事法第83條第1項之轉讓禁藥罪。
三、被告所犯前開各罪，犯意各別、行為互殊，應予以分論併罰
    。至臺灣新竹地方檢察署檢察官併案意旨（109年度偵字第4
    862號），係就本案事實一、二、三部分之同一事實請求併
    予審理，本經起訴在案，本院自得併予審究，附此敘明。
四、本件構成累犯之說明：　　
    被告於103年間因施用第二級毒品案件，經臺灣新竹地方法
    院以103年度審易字第365號判決處有期徒刑6月確定；又因
    施用第一、二級毒品案件，經同院以103年度審訴字第452號
    判決應執行有期徒刑2年6月確定；上開各罪，經同院104年
    度聲字第570號裁定應執行有期徒刑2年10月確定。又於104
    年間因施用第二級毒品案件，經臺灣新竹地方法院以104年
    度審易字第15號判決處有期徒刑7月確定；復因施用第一、
    二級毒品案件，經同院以104年審訴字第196號判決應執行有
    期徒刑1年1月確定；上開各罪，另由同院104年度聲字第135
    4號裁定（原判決誤載為1654號裁定）應執行有期徒刑1年7
    月確定。前開臺灣新竹地方法院104年度聲字第570號裁定所
    應執行之有期徒刑2年10月、104年度聲字第1354號裁定所應
    執行之有期徒刑1年7月，自104年1月23日起入監接續執行，
    至107年5月25日縮刑假釋出監付保護管束，於108年5月1日
    保護管束期滿，假釋未經撤銷，視為執行完畢等情，有前案
    查註紀錄表、本院被告前案紀錄表在卷可憑（偵字第455號
    卷第81頁背面至84頁，本院卷第77至82、93至94頁）。被告
    於上開有期徒刑執行完畢後，5年內故意再犯本件有期徒刑
    以上之數罪，均合於刑法第47條第1項累犯之要件。本院依
    司法院大法官釋字第775號解釋意旨，審酌被告上開執行完
    畢之案件，均為施用毒品，與本案犯行之類型、罪質均有不
    同，且本案被告所犯各罪之法定刑，均重於其先前所犯之施
    用第一、二級毒品罪，而足以反映被告本案犯行之可非難性
    ，因認並無加重其刑之必要，爰不予加重其刑，併此敘明。
五、適用毒品危害防制條例第17條第2項之說明：
　　按毒品危害防制條例第17條第2 項規定：犯第4 條至第8 條
    之罪於偵查及審判中均自白者，減輕其刑。查被告就事實一
    、二之販賣第二級毒品犯行，於偵查及審判中均自白犯罪事
    實在卷，已如前述，爰依毒品危害防制條例第17條第2 項之
    規定，就上開犯行部分予以減輕其刑。至被告所犯事實四 
    之轉讓禁藥罪部分，業經論以藥事法第83條第1 項之轉讓禁
    藥罪，縱於偵查及審判中均自白，基於法律整體適用不得割
    裂原則，仍無從依毒品危害防制條例第17條第2 項規定減輕
    其刑之餘地；另就事實四販賣第一級毒品罪部分，僅據被告
    於審理中自白，與毒品危害防制條例第17條第1項所定要件
    不符，無從減輕其刑，附此敘明。
六、本案無供出毒品來源之減刑事由：
  ㈠按毒品危害防制條例第17條第1項規定供出毒品來源，因而查
    獲其他正犯或共犯者，減輕或免除其刑，旨意在於鼓勵被告
    具體提供其毒品上游，擴大追查毒品來源，俾有效斷絕毒品
    之供給，以杜絕毒品泛濫，故祇須被告供出毒品來源之上手
    ，因而查獲其他正犯或共犯者，即可邀減輕或免除其刑之寬
    典。所謂「供出毒品來源，因而查獲」，係指被告翔實供出
    毒品來源之具體事證，因而使有偵查（或調查）犯罪職權之
    公務員知悉而對之發動偵查（或調查），並因而查獲者而言
    （最高法院105年度台上字第2298號判決意旨參照）。
　㈡查被告雖供稱鄧淑娟為其毒品來源云云（偵字第455號卷第20
    頁），然經本院函詢新竹縣政府警察局結果，鄧淑娟於109
    年6月17日經警查獲持有第一級毒品犯行，而由該局移送臺
    灣新竹地方檢察署檢察官偵查，此有該局109年11月2日函所
    附刑事案件移送書在卷可憑（本院卷第181、187至191頁）
    。依照上開說明，被告所供毒品來源鄧淑娟並無因而查獲涉
    有販賣毒品之犯行，核與前述毒品危害防制條例第17條第1
    項之要件不符，無從據以減輕其刑。
七、就被告所犯販賣第一級毒品罪部分適用第59條規定：
　㈠按犯罪之情狀顯可憫恕，認科以最低刑度仍嫌過重者，得酌
    量減輕其刑，刑法第59條定有明文。所謂顯可憫恕，係指被
    告之犯行有情輕法重之情，客觀上足以引起一般人同情，處
    以法定最低刑度仍失之過苛，尚堪憫恕之情形而言；再者，
    販賣毒品之人，其原因動機不一，犯罪情節未必盡同，或有
    大盤毒梟者，亦有中、小盤之分，甚或僅止於吸毒者友儕間
    為求互通有無，其販賣行為所造成危害社會之程度自屬有異
    ，法律科處此類犯罪，所設之法定最低本刑卻相同，不可謂
    不重。倘依其情狀處以有期徒刑，即足以懲儆，並可達防衛
    社會之目的者，自非不可依客觀之犯行與主觀之惡性二者加
    以考量其情狀，是否有可資憫恕之處，適用刑法第59條之規
    定酌量減輕其刑，期使個案裁判之量刑，能斟酌至當，符合
    比例原則。
　㈡查被告所犯事實四之販賣第一級毒品犯行，雖助長毒品流通
    ，戕害他人健康，危害非輕，惟其販賣第一級毒品之對象僅
    沈雅雯1人，次數僅1次，數量為0.4公克，與大量販售毒品
    之「中盤」、「大盤」毒販，乃有顯著差異。然其所犯販賣
    第一級毒品罪，為法定本刑死刑、無期徒刑，得併科2,000
    萬元以下罰金之罪，被告此部分犯行，縱使處以法定最低度
    刑，猶嫌過重，而有情輕法重、客觀上足以引起一般同情，
    堪予憫恕之處。爰就被告所犯販賣第一級毒品罪部分，依刑
    法第59條之規定予以酌減其刑。
肆、原判決關於轉讓第二級毒品罪部分（即其附表一編號５部分
    ）撤銷改判之理由：
一、原審以被告將甲基安非他命無償轉讓予蔡宇庭，犯罪事證明
    確，而予論罪科刑，固非無見。然有關被告無償轉讓甲基安
    非他命予蔡宇庭之犯行，應論以轉讓禁藥罪，已如前述，原
    審逕憑被告供稱不知甲基安非他命為禁藥云云，即認其轉讓
    甲基安非他命之犯行僅構成毒品危害防制條例第8條第2項之
    罪，並據以依毒品危害防制條例第17條第2項之規定予以減
    輕其刑，適用法則即有不當。被告就此部分以原審量刑過重
    云云提起上訴，固非有據，惟原判決就此部分既有上開可議
    之處，自屬無可維持，應由本院予以撤銷改判。
二、爰審酌被告明知甲基安非他命對於他人身心健康之戕害，猶
    無償轉讓他人等犯罪動機、目的、手段，並衡酌被告轉讓禁
    藥之數量，與其坦承犯行之犯後態度、素行、智識程度、家
    庭生活經濟狀況等一切情狀，予以量處有期徒刑4月。又此
    部分因屬得易服社會勞動之刑，依刑法第50條第1項第4款、
    第2項之規定，本院無從與本件他罪定應執行之刑。本案係
    因原判決適用法則不當而撤銷，依刑事訴訟法第370條第1項
    但書規定，並無不利益變更禁止原則之適用，附此敘明。
伍、駁回上訴之說明（即原判決之附表一編號１、２、３、４、６、７
    部分）
一、原判決以被告犯共同販賣第二級毒品罪（共2罪，原判決之
    附表編號１、２）、販賣第二級毒品罪（共3罪，原判決之附
    表編號３、６、７）、販賣第一級毒品罪（1罪，原判決之附表
    一編號４），事證明確，認均符合累犯之要件，審酌司法院
    大法官釋字第775號解釋意旨後，認無加重其刑之必要，適
    用毒品危害防制條例第4條第2項、第4條第1項、第17條第2
    項，刑法第11條前段、第28條、第47條第1項、第51條第5款
    、第59條等規定，審酌被告上開犯行，助長毒品流通，戕害
    他人身心健康，復從中獲利等犯罪動機、目的、手段，與被
    告等各次販賣之毒品數量，暨被告犯後坦承犯行之態度、素
    行、智識程度、家庭生活經濟狀況等一切情狀，分別就共同
    販賣第二級毒品罪部分，均量處有期徒刑3年8月（共2罪）
    ，就販賣第二級毒品罪部分，各量處有期徒刑3年9月、3年7
    月、3年8月，就販賣第一級毒品罪部分，量處有期徒刑15年
    2月，上開各宣告刑（不得易科罰金或易服社會勞動），應
    執行有期徒刑15年6月。並說明：被告各次販賣毒品所得，
    分別為新臺幣（下同）1000元、1000元（按指原判決之附表
    一編號１、２部分），3000元（按指原判決之附表一編號４）
    、1500元（按指原判決之附表一編號７），均未據扣案，應
    依刑法第38條之1第1項、第3項之規定宣告沒收，並諭知於
    全部或一部不能沒收或不宜執行沒收時，追徵其價額；又扣
    案之0000000000號行動電話（含SIM卡1枚），為被告供共同
    販賣第二級毒品、販賣第二級毒品（按指原判決之附表一編
    號１至３、７部分）及販賣第一級毒品犯罪所用之物，依毒品
    危害防制條例第19條第1項之規定，於各該罪名項下宣告沒
    收。核原判決上開認事用法，並無違誤，量刑、定應執行刑
    及沒收之諭知亦屬妥適。
二、被告上訴意旨雖以原審量刑過重云云指摘原判決不當。然按
　　刑罰之量定，為法院之職權，倘法院已審酌刑法第57條各款
    所列情狀，而所量定之刑並未逾越法定刑範圍，亦無顯然失
    當情形，自不得任意指為違法。查原判決就被告本案犯行，
    已敘明其量刑審酌之事由如前述，核其刑罰裁量權之行使，
    既未逾越法定刑範圍，亦無濫用權限、顯然失當之情形。被
    告上訴意旨稱其已知所悔悟等犯後態度，已據原審於量刑時
    予以審酌，且被告犯毒品危害防制條例第4條第2項之罪部分
    ，已依同條例第17條第2項予以減輕其刑，而所犯毒品危害
    防制條例第4條第1項之罪部分，則依刑法第59條酌減其刑，
    均如前述，原審量刑僅略高於減輕後之最低度法定刑，並無
    何量刑過重之狀況。被告以此指摘原判決不當，自非有據。
三、從而，被告之上訴為無理由，應予駁回。
據上論斷，應依刑事訴訟法第368條、第369條第1項前段、第364
條、第299條第1項前段，判決如主文。
本案經檢察官翁貫育提起公訴，被告上訴，經檢察官吳慧蘭到庭
執行職務。
中　　華　　民　　國　　110 　年　　1 　　月　　12　　日
                  刑事第二十二庭審判長法　官  洪于智 
                                      法　官  陳銘壎
                                      法　官  汪怡君
以上正本證明與原本無異。
如不服本判決，應於收受送達後20日內向本院提出上訴書狀，其
未敘述上訴之理由者並得於提起上訴後20日內向本院補提理由書
（均須按他造當事人之人數附繕本）「切勿逕送上級法院」。
                                      書記官  賴怡孜
中　　華　　民　　國　　110 　年　　1 　　月　　13　　日
附錄本案論罪科刑法條全文：
毒品危害防制條例第4條
製造、運輸、販賣第一級毒品者，處死刑或無期徒刑；處無期徒
刑者，得併科新臺幣3千萬元以下罰金。
製造、運輸、販賣第二級毒品者，處無期徒刑或10年以上有期徒
刑，得併科新臺幣1千5百萬元以下罰金。
製造、運輸、販賣第三級毒品者，處7年以上有期徒刑，得併科
新臺幣1千萬元以下罰金。
製造、運輸、販賣第四級毒品者，處5年以上12年以下有期徒刑
，得併科新臺幣5百萬元以下罰金。
製造、運輸、販賣專供製造或施用毒品之器具者，處1年以上7年
以下有期徒刑，得併科新臺幣1百50萬元以下罰金。
前五項之未遂犯罰之。
藥事法第83條
明知為偽藥或禁藥，而販賣、供應、調劑、運送、寄藏、牙保、
轉讓或意圖販賣而陳列者，處7年以下有期徒刑，得併科新臺幣5
千萬元以下罰金。
犯前項之罪，因而致人於死者，處7年以上有期徒刑，得併科新
臺幣1億元以下罰金；致重傷者，處3年以上12年以下有期徒刑，
得併科新臺幣7千5百萬元以下罰金。
因過失犯第1項之罪者，處2年以下有期徒刑、拘役或科新臺幣5
百萬元以下罰金。
第1項之未遂犯罰之。